【裁判字號】    89,簡上,20
【裁判日期】    890714
【裁判案由】    返還房屋
【裁判全文】
臺灣臺北地方法院民事判決  八十九年度簡上字第二○號
    上  訴  人  甲○○
                乙○○
    共      同  盧國勳律師
    訴訟代理人
                蔡行志律師
    被  上訴人  丙○○      住台北巿林森北路三八三巷五號
    訴訟代理人  紀舒青律師
                王玉楚律師
                黃政傑律師
右當事人間請求返還房屋事件，上訴人對於中華民國八十八年十月六日本院台北簡易
庭八十七年度北簡字第一七九八六號第一審判決提起上訴，本院判決如左：
    主    文
上訴駁回。
上訴人在第二審之起訴及假執行之聲請均駁回。
第二審及上訴人在第二審起訴之訴訟費用均由上訴人負擔。
    事    實
甲、上訴人方面：
一、聲明：
    （一）原判決不利上訴人部分廢棄；（二）右廢棄部分，被上訴人於第一審之訴
          及假執行之聲請均駁回；（三）被上訴人應將門牌號碼台北市○○○路一
          段三十九號地下一樓及四十一號地下一樓，交付上訴人甲○○；（四）被
          上訴人應給付新台幣（下同）二萬一千八百零八元予上訴人甲○○，並自
          民國八十九年三月十日起至前項房屋交付日止，按月給付一百二十一萬八
          千九百四十五元予上訴人甲○○；（五）第三、四項聲明上訴人願供擔保
          請准宣告假執行。
二、陳述：除與原審判決書所載者相同茲予引用外，補稱：
（一）按辦理房屋合併使用執照之變更使用，依台北市政府工務局覆原審函，如以承
      租人名義申請時，須檢附建物所有權人同意及委託書等證明文件。而被上訴人
      拒不配合用印或授權委託，亦不提供系爭標的房屋之使用執照及原始峻工圖，
      致上訴人所委託建築師無法繪製變更申請圖交付被上訴人認可，其非可歸責於
      上訴人；
      １、查變更使用執照申請書及建築物變更用途概要表，其申請書依建築法規定
          應檢附房屋權利證明（如所有權狀）、原使用執照等文件，因被上訴人未
          提供致無從檢附，亦無法填載使用執照字號；而建築物變更用途概要表，
          其中原有面積、變更使用面積、原使用類組、原使用項目等欄位之填載，
          均需先要有原始峻工圖、使用執照、房屋權狀等資料文件，始能計算填寫
          ，被上訴人拒不配合提供上述文件，上訴人無法完成。
      ２、檢討項目簽證表所規定項目如(1)樓梯及平台淨寬梯級尺寸，(2)防火建物及
          防火構造限制：：：(6)避難層出入口數量及寬度，(8)走廊淨寬度：：：停
          車空間最低活載重等項目，均需有原始峻工圖以配合擬使用的隔間配置圖
          ，始能依建築法規法逐項檢討填載。而被上訴人拒不提供原始峻工圖，致
          上訴人欠缺客觀數據，致無法完成此檢討項目簽證表。
      ３、另依兩造之約定合併房屋使用執照之變更申請，由承租人（即上訴人）為
          之，依規定須由所有權人即被上訴人出具委託書，然被上訴人拒不於委託
          書上簽章，致上訴人未能辦理變更申請，洵屬不可歸責上訴人之事由。
（二）兩造間於八十七年六月二十九日簽訂房屋租賃賃契約第一條第二項之約定「房
      屋合併使用執照變更用途之申請手續及一切費用概由乙方負責，變更申請圖乙
      方應事先交由甲方認可，用途變更核後乙方應將台北市政府工務局核准函及竣
      工圖交予甲方留存。」被上訴人據此要求上訴人將系爭房屋三十九號地下一樓
      及四十一號地下一樓不同用途之房屋，申請合併使用執照變更用，然依訂約當
      時之台北市土地使用分區管制規則第八十六條之一之規定：「建築物新建、改
      建、變更用途或增加建部分應依都市計劃規定置停車空間，都市計畫未規定者
      ，依左表規定。」該表有關停車場設置之規定於第四類第二十二組餐飲業，樓
      板面積每滿三五平方公尺須設置一輛機車停車位，符合此規定，始能申請為餐
      飲業之用途。然查，訂約當時系爭標的三十九號地下一樓之房屋其用途為餐飲
      除外（一般零售業）該樓板面積為五二．八七平方公尺，準此觀之，出租人應
      提供一個機車停車位，始能符合上述法規之規定。然，被上訴人並未就系爭三
      十九號地下樓提供一個合法機車停車位，自屬有怠於協力之附隨義務，故本件
      未能完成房屋合併使用執照申請，亦屬不可歸責於上訴人之事由。
（三）被上訴人未能證明已將系爭房屋之使用照及原始峻工圖資料交付上訴人，而證
      人閻俊雄雖曾受上訴人甲○○與乙○○委託，申請系爭標的建物登記謄本、使
      用執照及圖說，且依工務局之收據及通知函，可以證明閻俊雄亦於八十七年七
      月二十一日向台北市政府工務局提出申請，然閻俊雄業證稱伊當時是我開車載
      被上訴人去申請前開文件，後來這些資料是我去拿出來的。我拿到資料後因被
      上訴人沒有給我仲介費，所以這些資料我沒有交給建築師也沒有交給丙○○，
      後來我就不管了，上訴人也沒有委託我去申請，我幫被訴上人申請資料、找建
      築師目的是要拿仲介費，沒有受任何人之委託。而申請書並非授權書，且亦無
      上訴人之任何簽署，尚無以證明曾有交付使用執照，及原始峻工圖予上訴人之
      事實；另被上訴人提出之錄音帶，係其私自錄音，亦不值得作為被上訴人有利
      之認定
（四）上訴人於裝修系爭地下室之情形，被上訴人均親至現場並提供裝修意見，並未
      當場提出異議，已經證人即現場監工李建興到庭證實；另證人劉乾鴻亦證稱伊
      施作時房東就是在場之被上訴人叫我說門不能敲  壞，要我將門搬到七樓去，
      我敲完後就把門搬到七樓去交給被上訴人。準此，以被上訴人當時完全瞭解上
      訴人實際裝修之經過而無異議之情形，卻以上訴人未交付變更申請圖供其認可
      而終止租賃契約，有違誠信原則；又被上訴人將其所有位於同址二樓房屋於八
      十六年間芔租予他人作為經營「天使之戀」酒店，該酒店自八十六年三月間申
      請執照至八十七年六月底出租系爭地下室於上訴人時尚未完成變更登記，一直
      到八十八年九月九日，經過二年餘之期間，始完成變更設立登記，而被上訴人
      亦了解變更登記曠日廢時故同意上訴人先裝潢、營業，再申請合併變更登記。
      詎料，被上訴人於出租不到三個月，即以上訴人未辦理合併變更登記為由，片
      面終止租賃契約，且既主張終止租賃契約未退回上訴人用以支付租金未到期之
      支票，卻仍按月提兌上開支票，被上訴人上開反覆之作為，在在均有違誠信原
      則；而被上訴人於委託閻俊雄出租系爭房屋時，故意於所交付之平面圖其中三
      十九號地下一樓所標示使用用途為一般零售業（餐館除外），將「除外」兩字
      刪塗，致讓人誤以為三十九號與四十一號使用用途均同為「餐館」，易於合併
      變更申請，亦屬可議。
（五）被上訴人另提出之錄音帶及譯文均有不實，上訴人否認其真正。
（六）系爭房屋，業於八十九年三月九日假執行完畢，並已遷讓返還被上訴人，爰依
      民事訴訟法第三百九十五條第二項之規定，追加上訴聲明第三、四項。又上訴
      人因前揭假執行之金錢債權之執行，被上訴人收取上訴人於第三人華南銀行城
      東分行之存款二萬一千八百零八元，如本案判決經廢棄，被上訴人自應將前開
      款項返還。再者，因系爭標的假執行遷讓致上訴人無法按原告承租系爭房屋之
      計劃繼續營業，此所失利益以上訴人正常營業之每月平均利潤計算，自得依法
      請求賠償。
（七）上訴人之所以於八十八年八月間暫時停止營業，係因被上訴人於同年十一月二
      日即提出本件假執行聲請，上訴人於十一月初即收到執行命令，因此停止營業
      ，而被上訴人台北市政府工務局書函係於八十八年十二月七日才發文，且受文
      者是被上訴人，上訴人並未收到該書函，此外，再參諸被上訴人出租系爭標的
      房屋之二樓供「天使之戀」酒店營業用，於八十六年、八十七年間曾多次遭工
      務局為相同之裁罰仍營業迄今，足徵上訴人係因本件假執行而停業，與工務局
      之裁罰無關。退步言，上訴人營業而受裁罰，係因被上訴人不交付原始峻工圖
      ，俾以申請系爭房屋合併使用變更，進而無法申請營利事業登記證，準此，亦
      屬不可歸責於上訴人之事由。
三、證據：除援用原審之立證方法外，補提裝修工程合約、估價單、裁罰通知、營業
          稅額調整計算表，並聲請本院訊問證人閻俊雄、劉乾鴻、朱志明、李建興
          。
乙、被上訴人方面：
一、聲明：上訴駁回。
二、陳述：除與原審判決書所載者相同茲予引用外，補稱：
（一）被上訴人於八十七年六月二十三日收受訂金時，即已將該二戶房屋之使用執照
      及原始竣工圖資料交付上訴人。且上訴人隨後即於同年七月十七日委託閻俊雄
      向台北市政府工務局申請複印使用執照之圖說等多項相關資料，被上訴人即配
      合於該申請書上用印，俾利閻俊雄之申請程序；嗣閻俊雄即於同年月二十一日
      向台北市政府工務局提出該項複印圖說之申請，並即前往複印取得系爭使用執
      照之相關圖說及資料，被上訴人對相關圖說及資料之申請均充分加以配合，絕
      無拒不提供所需圖說及資料之情事。
（二）上訴人於原審辯稱早已將變更申請圖交付被上訴人並獲認可，「詎被告斥資數
      百萬裝潢完成後，原告拒絕出具委託書，致被告無從辦理使用執照變更之申請
      」；且證人閻俊雄於原審亦證稱：「我有交乙份變更設計圖給丙○○，大約是
      七月份。」惟於  鈞院改稱變更申請圖因被上訴人拒不配合故無從繪製，其前
      後所言矛盾，顯不足採；至於閻俊雄另證稱伊拿到資料後，因被上訴人沒有給
      中介費，所以這些資料我沒有交給建築師、也沒有交給丙○○，後來我就不管
      了，上訴人也沒有委託我去申請。」惟閻俊雄既已自承受承租人甲○○與乙○○小姐委託，且其自承確已申請取得該等原始圖說資料，則衡情論理閻俊雄應
      將其受託申請取得之資料交予委託人甲○○及乙○○或渠等所指定之建築師，
      焉有以非其委託人丙○○未支付仲介費而拒絕交出該等資料之理？況證人張永
      清與被上訴人之錄音對話內容，亦承認閻俊雄已將調的圖交付，是閻俊雄證稱
      未將圖交付上訴人，並不足採；而張永清稱圖係指裝修圖，亦與前開錄音內容
      不符，不足採信。
（三）則上訴人於八十七年九月八日催告被上訴人交付房屋稅單及八十七年十一月九
      日要求被上訴人在委託書上用印之際，從未見上訴人對使用執照及原始竣工圖
      等資料加以催討或執此主張解約退租？足見上訴人所辯並無可採。
（四）系爭合約第一條約定，上訴人有申請辦理變更使用執照之義務。惟上訴人訂約
      後並未依約履行前開義務即逕行屋內改設及裝潢，被上訴人早在八十七年七月
      二十日及同年九月十四日二度要求上訴人辦理變更使用執照事宜，上訴人均置
      之不理，僅於八十水年九月八日索取房屋稅單，並表示已開始營業，而對被上
      訴人之上開要求毫無回應及行動。上訴人於八十七年十一月九日要求被上訴人
      出具委託書，已係在被上訴人多次催告未果並已依法終止租約之後，自不影響
      上訴人遲延履約之責任及租約業已合法終止之事實。
（五）系爭房屋並無不能設置「機車停車位」之情形，而係上訴人根本未曾向被上訴
      人為如此之主張，亦未曾依約提出申請，被上訴人何來「怠於協力之附隨義務
      ？」又台北市土地使用分區管制規則於八十八年四月三十日發布實施，並非被
      上訴人未依約應申請使用執照變更手續當時（即八十七年七、八、九月間）之
      法令，是上訴人該項主張，根本缺乏法令根據。
（六）被上訴人於上訴人擅行施工後，即三番兩次前往現場勸阻、質疑，從未同意上
      訴人在申請使用執照變更手續前，可先行施工裝潢。如被上訴人同意上訴人先
      行施工，被上訴人何以於施工現場拍攝相片存證？即因被上訴人不同意，方有
      此舉；又系爭租約於八十七年六月二十九日簽訂，上訴人於七月中旬即開始施
      工，而被上訴人於同年七月二十日即以存證信函對上訴人擅自施工明確表示異
      議，明確反對，何來「同意」或「默認」上訴人先行施工之有？而被上訴人縱
      曾至施工現場關心裝潢工程或於施工現場未曾勸阻或表示異議，亦不表示被上
      訴人即已解免上訴人應提交變更申請圖予被上訴人之契約義務，更非解免上訴
      人應申請使用執照變更手續之契約責任；建築物室內裝修管理辦法之規定，非
      供公眾使用建築物變更為供公眾使用，或原供公眾使用建築物變更為他種公眾
      使用，應辦理變更使用執照者，變更使用經直轄市、縣（市）（局）主管建築
      機關初審合格後，由營造業或室內裝修業施工；完工後並經竣工查驗合格者，
      該管主管建築機關始得核發室內裝修合格證明及變更使用執照；而室內裝修，
      ，如涉及變更使用執照者，仍需依規定辦理變更使用執照，工務局始得核准其
      室內裝修申請案件，其消防設備審查，則由工務局依審查變更使用執照申請案
      之行政程序會消防局審查；是供公眾使用建物進行室內裝修時，如涉及變更使
      用執照者，必先依規定為變更使用執照之申請，經初審合格後，始得為室內裝
      修之施工。上訴人於本件審理中竟辯稱無庸先為使用執照變更之申請，即可先
      為裝修施工，自非適法，被上訴人根本不可能予以同意。
（七）依系爭租約約定，上訴人承租系爭房屋，係為經營合法特種服務業之用，上訴
      人並負有辦理使用執照變更用途之手續，俾向主管機關申請核給營利事業登記
      證以合法營業之義務。迺上訴人於未辦理房屋使用執照變更用途及取得營業許
      可情形下，即開始鳩工裝潢，進而違規營業，嗣乃遭主管機關勒令停止營業，
      該處分函令之「主旨」內明確指出違規使用者為星卡門酒店，且該處分函令之
      「正本」係給林天湧即使用人︱星卡門酒店之登記負責人，副本始給所有權人
      即丙○○，可知該處分函令之處分對象為星卡門酒店及其負責人，上訴人八十
      八年十一、十二月份營業人銷售額與稅額申報書，其上記載營業額為０等情可
      證。由上可知，上訴人於八十九年三月九日受假執行強制執行前，即已因自身
      違規營業而遭勒令停業，足見上訴人之未能營業與假執行毫無任何因果關係，
      上訴人明知於此，竟主張其因假執行而受有營業上利益之損失，請求上訴人賠
      償，於法自屬無據；而上訴人非以實際所得利潤平均計算所失利益，亦無理由
      。
三、證據：除援用原審之立證方法外，補提申請書、台北市政府工務局建管處收條、
          錄音帶及譯文、台北市政府工務局函、建築物市內裝修管理辦法。
    理    由
一、兩造爭執之要旨：
    被上訴人起訴主張：上訴人甲○○於八十七年八月間以被告乙○○為連帶保證人
    ，向伊承租坐落台北市○○○路○段三十九號地下一樓及四十一號地下一樓房屋
    （下稱系爭房屋），作為經營合法之特種服務業，租賃期間自八十七年八月十日
    起至八十九年八月九日止，租金為每月十三萬八千元。而為達租賃目的，上訴人
    甲○○應負責辦理系爭房屋合併使用執照變更用途，且於申請前應事先將變更申
    請圖交由被上訴人確認，詎上訴人甲○○簽約後，於履行前開約定前，即逕行僱
    工進行裝潢，且未辦理房屋使用執照用途變更及取得營業許可，開始違規營業，
    伊多次催告上訴人甲○○履約，惟上訴人甲○○不予置理，伊依約終止系爭租賃
    關係，上訴人甲○○應返還系爭房屋；而上訴人依約並應按月連帶給付伊租金五
    倍之違約金等語。上訴人則以：兩造於訂約之初，被上訴人即知上訴人承租系爭
    房屋之目的在經營酒店，是被上訴人依約應配合上訴人用印辦理使用執照之變更
    ，惟被上訴人自簽約後，均未將辦理使用執照變更之相關資料交付予上訴人，致
    上訴人不能辦理使用執照變更，更無從提供變更申請圖供被上訴人確認；而系爭
    房屋辦理合併使用，須設有機車停車位，而機車停車位之位置，復必須由被上訴
    配合提供，被上訴人未履行協力義務，致上訴人無法提出變更申請圖，均係不可
    歸責於上訴人之事由所致；況被上訴人於訂約後就系爭房屋之室內裝潢、防火隔
    間及各項安全設施，均事先與被上訴人取得共識，再為施工，且被上訴人亦親至
    現場監工並提供意見，被上訴人既默示同意上訴人於辦理使用執照變更手續前施
    工，而一般慣例亦均係先施工，再辦理使用執照變更，上訴人即無違約之可言等
    語，資為抗辯。
二、得心證之理由：
    被上訴人起訴主張上訴人甲○○於八十七年八月以上訴人乙○○為帶保證人向伊
    承租系爭房屋之事實，業據提出租賃契約書為證，且為上訴人所不爭，堪信為真
    。被上訴人主張上訴人甲○○未依約辦理變更使用執照之事實，固為上訴人所不
    爭，惟辯稱未能履行前開約定，係可歸責於被上訴人之事由所致，被上訴人無權
    終止契約。經查：
    （一）上訴人甲○○於申請系爭房屋合併使用執照變更前，已開始進行系爭房屋
          之室內裝修工程，被上訴人於上訴人甲○○裝修系爭房屋時，雖經常前往
          查看，惟於前開裝修期間，對於上訴人甲○○未能申請變更使用執照即進
          行裝修情事，曾分別於八十七年七月二十日、十月二十三日函請上訴人申
          請使用執照變更相關事宜，此有被上訴人提出且為上訴人所不爭之存證信
          函可參，則證人朱志明、李建興證稱被上訴人對於房屋之裝修未曾異議，
          即無可採。而上訴人甲○○於被上訴人多次促請變更使用執照時，僅於八
          十七年九月間要求被上訴人交付稅單供其設籍課稅、申請發票等，另於八
          十七年十一月間請被上訴人於委託書上用印簽名，此有上訴人甲○○委請
          律師所發存證信函可證，其對於被上訴人未能配合提供相關之資料文件致
          未能辦理使用執照變更之事實，隻字未提；參以上訴人曾委託證人閻俊雄
          向工務局辦理申請使用執照圖說複印等事宜，並由閻俊雄於八十七年七月
          十七日親自協同被上訴人辦理前開資料之申請，而閻俊雄亦已取得該等資
          料等事實，已據閻俊雄證述在卷，則被上訴人主張已將變更使用執照申請
          所須相關資料交付予上訴人甲○○，即非無據。至於閻俊雄嗣因被上訴人
          未給付仲介費用而未能交付該等資料予上訴人甲○○，僅係其個人違背上
          訴人甲○○之委任，與被上訴人無關，上訴人辯稱未能辦理使用執照變更
          ，係可歸責於被上訴人之事由所致，要無可採；另被上訴人縱曾於系爭房
          屋裝修期間至現場監工，惟於該期間內已多次要求上訴人甲○○申請變更
          使用執照，故並無解免上訴人甲○○申請變更使用執照之義務，上訴人辯
          稱被上訴人嗣後終止系爭租約，違反誠信原則，亦無可採。
    （二）又非供公眾使用建築物變更為供公眾使用，或原供公眾使用建築物變更為
          他種公眾使用，應辦理變更使用執照者，變更使用經直轄市、縣（市）（
          局）主管建築機關初審合格後，由營造業或室內裝修業施工；完工後並經
          竣工查驗合格者，該管主管建築機關始得核發室內裝修合格證明及變更使
          用執照。建築物室內裝修管理辦法第五條第一項第二款定有明文。而室內
          裝修如及變更使用執照者，仍需依規定辦理變更使用執照，工務局始得
          核准其室內裝修申請案件，為台北市建築物室內裝修審查作業事項所規範
          第十條所明定。則依前開規定，從事室內裝修及變更使用執照者，必須
          依規定辦理使用執照變更，工務局始可核准裝修申請案件。系爭房屋之裝
          修既及使用執照之變更，依前開規定應先行申請使用執照變更，經核准
          後，始得裝修。本件上訴人甲○○於辦理使用執照變更前即進行裝修，根
          本不可能取得合格之室內裝修證明及使用執照，其辯稱慣例係先行裝修再
          辦理變更，並無可採。
    （三）另系爭房屋均為商業區可合併使用，惟依台北市使用分區管制規則，需要
          有機車停車位，而合法之機車停車位並不一定要設於屋內，只要房屋所有
          權人出具同意書即可，業經證人張永清證述在卷。查然張永清對於系爭房
          屋合併使用應設機車停車位之事實，既僅與閻俊雄一人研究，而上訴人吳
          素丹復未通知被上訴人提供機車停車位以變更設計，被上訴人根本無從配
          合提供，則辯稱被上訴人違反協力義務，要非可採。
    （四）綜上所述，本件被上訴人主張上人甲○○未依約變更使用執照，違約使用
          系爭房屋，經催告仍不予履行，被上訴人依約終止系爭租約，即非無據。
          是被上訴人請求上訴人甲○○返還系爭房屋，即有理由。又兩造約定租期
          屆滿上訴人不依約返還系爭房屋時，應按照租金五倍計算違約金，原審於
          審酌一切客觀情事後，將違約金額酌減為每月二十五萬元，尚屬合理。上
          訴意旨，猶執陳詞，指摘原判決不當，求予廢棄改判，並無理由，應予駁
          回。
三、本件上訴既經駁回，則上訴人依民事訴訟法第三百九十五條第二項規定，請求被
    上訴人賠償其因假執行所受之損害，即屬無據，應予駁回；被上訴人於二審提起
    之訴既經駁回，其假執行之聲請失所附麗，應併予駁回，附此敘明。
四、據上論結，本件上訴為無理由，依民事訴訟法第四百三十六條之一第三項、第四
    百四十九條第一項、第七十八條，判決如主文。
中      華      民      國    八十九    年      七      月    十四      日
                                            民事第六庭審判長法  官  鄭純惠
                                                            法  官  林鴻達
                                                            法  官  吳素勤
右為正本係照原本作成
本件當事人須以本判決適用法律顯有錯誤為上訴理由時，始得於本判決送達後二十日
內向本院提起上訴狀，如已於本判決宣示後送達前提起上訴者，應於判決送達後十日
內補具上訴理由（均按他造當事人之人數附繕本），並經本院許可後方得上訴最高法
院。
中      華      民      國    八十九    年      七      月    十七      日
                                                        法院書記官  柯金珠


司法院資訊處製作；財團法人民間司法改革基金會備份。
